【裁判字號】    97,訴,222
【裁判日期】    971111
【裁判案由】    有關教育事務
【裁判全文】
臺中高等行政法院判決
                                       97年度訴字第222號
                              .
原      告  甲○○
            乙○○
            丙○○
            丁○○
共      同
訴訟代理人  陳居亮  律師
被      告  國立南投高級中學
代  表  人  戊○○
訴訟代理人  陳國華  律師
複代理人    石娟娟  律師
上列當事人間因有關教育事務事件，原告不服教育部中華民國97
年5月5日台申字第0970074493號評議決定，提起行政訴訟，本院
判決如下︰
    主  文
原告之訴駁回。
訴訟費用由原告負擔。
    事實及理由
一、事實概要：緣原告等為被告學校教師，於95學年度受聘兼任
    專門學程主任，比照科主任每週授課減授7節。嗣於96學年
    度，被告將學程主任改為學程召集人，原減授時數由7節調
    降為2節，並聘任原告等為該校96學年度專門職業學程「學
    程召集人」，期間自96年9月1日起至97年8月31日止。原告
    不服，向教育部中央教師申訴評議委員會提出申訴，經該會
    評議決定申訴駁回，遂提起本件行政訴訟。
二、本件原告主張：
（一）按被告學校於88學年度以前為普通高級中學，當時附設有
      工科，嗣於88學年度開始改制為綜合高級中學，惟仍舊維
      持有工科班級。於90年10月26日教育部發布「綜合高級中
      學實施要點」，該要點第9點第2款、第3款及第6款規定：
      「職業學校辦理綜合高中課程者，得置學程主任，採任期
      制，由校長就專任教師中聘兼之。綜合高中專門學程主任
      得由職業類科主任兼任。」「普通高級中學辦理綜合高中
      課程者，得置學程主任，採任期制，由校長就專任教師中
      聘兼之。」「前項之設置組織規程及員額編制表，由各校
      擬訂，報請各該主管機關核定之。前項學程主任及組長人
      員，比照同級兼任行政職務教師（組長或科主任）減少授
      課時數。」是故被告學校自91學年度起至95學年度為止，
      就專門學程均設有專門學程主任，而且亦依據「綜合高級
      中學實施要點」第9點第6款規定之「比照同級兼任行政職
      務教師（組長或科主任）減少授課時數」，就專門學程主
      任任課節數由每週16節課減為每週9節課，亦即每週得減
      授7節課。然，被告學校於96學年度卻逕自將原告等人之
      職務名稱由「學程主任」更改為「學程召集人」，且又將
      原告等人每週得減授課節數由7節課變更為2節課，亦即每
      週任課節數由9節課增為14節課。惟原告等人於職務名稱
      被更改為「學程召集人」後，除了每週任課節數增加5節
      課以外，先前擔任「學程主任」期間所作的工作，在更改
      為「學程召集人」之後，卻還是都作著一樣的工作，而且
      也是領一樣的薪資。
（二）次按綜合高級中學實施要點於90年10月26日發布時於第3
      點第6款即已就課程部分規定有「學術與職業導向學程開
      設原則」，並已區分有「學術導向學程」與「職業導向學
      程」。嗣後該實施要點於91年5月30日修正時，於第3點第
      3款第2目及第4目規定課程「應包含一般課程及專精課程
      」、「專精課程分為學術學程及專門學程兩大類」。該實
      施要點於95年7月3日再修正時，於第3點第1款就課程方面
      規定為：「綜合高中之課程由各校依綜合高級中學暫行課
      程綱要妥善規劃」。而「綜合高級中學暫行課程綱要」規
      劃之教學科目亦是區分為一般科目及專精科目，專精科目
      再分為學術學程及專門學程兩大類。
（三）關於高級中學法施行細則第19條內容係針對「學科教學研
      究委員會」而規定得置「召集人」，並非針對專門職業學
      程而為規定的。蓋被告學校於91學年度至95學年度之聘書
      均區分為「專門學程主任」與「學科召集人」兩類，後者
      例如：國文科、英文科、數學科、自然科、社會科、藝能
      科之召集人者即是。被告學校上揭作法即是依循綜合高級
      中學實施要點將教學科目分為一般科目及專精科目、專精
      科目再分為學術學程及專門學程而有之。換言之，「學科
      」者，係指國文科、英文科、數學科、自然科、社會科、
      藝能科等等而言。因此之故，上揭高級中學法施行細則第
      19條所指之「學科教學研究委員會」者，其「學科」並非
      針對專門職業學程而言。是故高級中學法施行細則第19條
      並非被告學校得就專門職業學程設置「學程召集人」之法
      源依據，專門職業學程並無所謂的「召集人」。
（四）其次，不論設置專門職業學程是否為被告學校之行政裁量
      權，被告學校均不得假藉設置專門職業學程「學程召集人
      」之名而行設置專門職業學程「學程主任」之實。按高級
      中學法施行細則第19條規定之「學科教學研究委員會」召
      集人之任務為：負責協調教師進行研究、改進教材教法、
      推展教學活動。惟原告等人自從擔任專門職業學程學程主
      任以來，工作職務範圍除了以包括上揭學科教學研究委員
      會召集人之任務以外，在校方之會議紀錄內則已列舉有9
      大項，而原告等人則是列舉有14大項工作職務。復按，原
      告等人之工作職務範圍，於被告學校將原告等人之職務名
      稱由「學程主任」更改為「學程召集人」後，其工作職務
      範圍並無不同，而且每週還需多出5節課，此種情形對於
      原告顯然不公。
（五）再者，關於被告學校95學年度課程減授佔排課百分比達33
      .67%，超過25%，應予緩議之爭議者。按教育部中部辦公
      室與被告學校係如何計算出被告學校95學年度課程減授佔
      排課日分比達33.67%者，原告並不知悉，則其計算基礎是
      否正確，有待斟酌。此外，於「南投高中職業學程學程主
      任會議紀錄」之會計室報告中，曾述及「2.總體超鐘點費
      偏高，不完全是學程主任過多或減授時數問題，尚有諸多
      原因」云云，由是可知，被告學校若欲以95學年度課程減
      授佔排課百分比過高為由，而僅只以專門職業學程學程主
      任為裁減對象者，被告學校即應先行查證清楚其95學年度
      課程減授佔排課百分比是否過高？若是，其原因為何？而
      不是不明究理地逕以專門職業學程學程主任為開刀對象。
（六）末按，被告學校假藉設置專門職業學程「學程召集人」之
      名而行設置專門職業學程「學程主任」之實，業如上述，
      是故被告學校仍應依照學程主任之待遇對原告等人為給付
      。被告學校於96年度共有41週，原告等人每週增授5節課
      ，每節課鐘點費400元，是故21週之增授鐘點費共82,000
      元（400×5×41＝82,000）。綜上，爰聲明求為判決(一)教
      育部97年5月5日台申字第0970074493號評議決定應撤銷。
      (二)被告學校應將原告等人之職務名稱由「學程召集人」更
      正為「學程主任」，並各給付每人新台幣（下同）82,000
      元，暨各自97年7月1日起至清償日止按週年利率百分之五
      計算之利息。(三)訴訟費用由被告學校負擔。
三、被告則以：
（一）按教育部所發布之綜合高級中學實施要點第7點第2款規定
      ：「各校得置學程主任，採任期制，由校長就專任教師中
      聘兼之。但專門學程主任得由職業類科主任兼任。」次按
      ，國立南投高級中學組織規程第3條明定：「本校設教務
      、學生事務、總務、及實習輔導四處，各置主任一人，由
      校長就專任教師中聘兼之．．．」；同規程第10條第2項
      則明定：「輔導工作委員會置專任輔導教師，由校長遴選
      具有專業輔導知能之教師充任之，校長應就輔導教師中聘
      兼一人為主任輔導教師，負責規劃及推動全校學生輔導工
      作。」再依被告學校教職員之人員編制，被告學校於95、
      96學年度之教師編制，擔任主任職務之教師，含輔導主任
      在內為5人，此亦有國立南投高級中學96學年度預算員額
      編制表可按。
（二）依上開與本件爭議相關之相關法規以觀，在綜合高級中學
      實施要點第7點第2款之規定中，學校固得設置學程主任，
      然此項規定，係賦予各校依據實際情況決定是否設置學程
      主任之裁量權限，並非課予學校「必須」設置學程主任之
      義務。同時，依被告學校之組織規程以觀，被告學校並無
      學程主任之編制，應甚顯然，基此，被告學校在依法行政
      之精神下，停聘學程主任，於法並無違誤。原告等人一再
      要求被告應將其等聘為「學程主任」，殊不知其法律依據
      為何。
（三）其次，被告學校於96年8月間，因考量學校組織規程中並
      無「學程主任」之編制，如在無法源依據下，設置「學程
      主任」並減少其授課時數，不僅缺乏法源依據，且將增加
      學校之支出；同時，參考鄰近之溪湖高中、竹山高中、暨
      大附中等校，亦僅設置「學程召集人」而未設「學程主任
      」，尤值研求。況且，被告學校在研商設置「學程主任」
      之適法性與可行性之際，曾於96年8月15日以投高教字第
      0960003242號函向教育部中部辦公室請求函釋中專門學程
      主任減少授課時數案，及其設置之必要性、改置學程召集
      人之適法性等疑問。同時，在96年8月29日之校務會議中
      提案修正本校組織規程將學程主任納編，以廣徵全體同仁
      之意見。嗣教育部中部辦公室以96年8月24日教中(二)字第
      0960583304號函覆：「二．．．請貴校依實際辦理情形酌
      予設置學程主任或學程召集人。三另查本室95年10月3日
      召開之『國立高級中等學校教師兼課及人力配置會議』決
      議：學校新增行政組織，其課程減授佔排課百分比，高級
      中學校超過25%者應予緩議。貴校95學年度課程百分比達
      33.67%，是以，本案請依決議事項辦理。」換言之，關於
      被告學校向教育部中部辦公室請示是否可依法新增「學程
      主任」乙節，教育部已明白表示應予緩議，因此，被告學
      校在無法修改組織規程之情形下，本於依法行政之精神，
      決定將取消原有「學程主任」之遴聘，改為「學程召集人
      」，於法並無不合，原告等人以此要求被告學校應將其改
      為「學程主任」，實無依據。
（四）再者，關於主管機關就本案之態度而言，除前述教育部96
      年8月24日函外，另有：
  １、教育部中部辦公室96年12月4日教中(二)字第0960522839號
      函就本件事實答復中華民國教師會時，亦明白表示：「．
      ．．準此，學程主任之設置係『得』非『應』設置。」「
      查國立南投高級中學共設9個專門學程，每個學程皆僅有
      兩個班，且每年級各學程人數約18至40人，為期充分發揮
      教師教學效能，依上開規定並經行政程序，採取彈性措施
      調整學程主任為學程召集人及依規定減授時數，尚無不妥
      。」
  ２、教育部於96年12月18日台技(一)字第0960189933號函復被告
      學校教師會時，更明白指出：「依據本部95年7月3日台技
      (一)字第0950074981C號令修正發布綜合高級中學實施要點
      第7點組織員額第2款規定：『各校得置學程主任，採任期
      制，由校長就專任教師中聘兼之。但專門學程主任得由職
      業類料主任兼任。』爰依上開規定，辦理綜合高中各校得
      視教學需求與辦學情狀，決定是否設置學程主任。」
（五）被告學校於91學年度至95學年度間，雖遴聘原告等人為「
      學程主任」，然而，在法言法，是否設置「學程主任」本
      屬被告學校之裁量權限，被告學校在學校組織規程並無學
      程主任之設置，以及基於經費、教學合理性等考量之下，
      決定取消「學程主任」之設置，並無違法，且被告學校為
      兼顧原告等人之權益，同時將其聘為「學程召集人」並減
      授2小時，已盡力維護其等之權益，至於原告等人訴稱，
      其等於96年度起，由「學程主任」改聘為「學程召集人」
      ，減授課程之時數由原先之7節減為2節，然其等之工作仍
      然相同，顯失公平云云，被告學校亦感無奈，蓋以，是否
      遴聘「學程主任」或「學程召集人」其裁量權限本即屬於
      被告學校所有，至於接受被告學校聘任為「學程召集人」
      之權利義務關係及是否願意接受被告學校之聘任，原告等
      本有決定之權，其等於接受被告學校之聘任為「學程召集
      人」後，再主張被告學校應將之更名為「學程主任」，不
      僅毫無依據，且亦失厚道。
（六）綜上所述，本件被告學校將「學程主任」改為「學程召集
      人」乙節，非僅於法有據，且教育部對於被告學校之作法
      ，亦均認為係被告學校合法之裁量權限，自無不當。爰聲
      明求為判決駁回原告之訴。
四、兩造之爭點：(一)被告學校於96年學年度以「學程召集人」之
    職務名稱聘任原告，是否合法。(二)被告學校應否給付原告每
    人96學年度每週增加5節課之鐘點費8萬2千元。
五、經查：
（一）按教師法第3條規定「本法於公立及已立案之私立學校編
      制內，按月支給待遇，並依法取得教師資格之專任教師適
      用之。」而教師接受聘任後，即享有教師法第16條規定權
      利，並負同法第17條規定之義務；其中教師之義務，教師
      法第17條第1項第3款明定「教師負有依有關法令及學校安
      排之課程，實施教學活動」義務。次按，高級中學法第20
      條規定「（第1項）高級中學得置秘書、主任、組長、幹
      事、組員、助理員、佐理員、管理員、書記、醫師、營養
      師、護理師或護士、技士、技佐；國立者，其組織規程及
      員額編制表，由各高級中學擬定，報請中央主管教育行政
      機關核定；．．．。（第2項）前項秘書、主任、組長，
      由校長就專任教師聘任之。但總務處之組長不在此限。」
      97年1月2日修正公布前同法第21條規定「高級中學教師應
      為專任。但有特殊情形者，得聘請兼任教師，教師之聘任
      應依教師法之規定辦理。」其施行細則第15條規定「高級
      中學專任教師及兼任導師、行政職務者，其每週教學時數
      ，由該管主管教育行政機關定之。」從上開規定可知，國
      立高級中學其組織規程及員額編制表，由各高級中學擬定
      ，報請中央主管教育行政機關（教育部）核定後實施。而
      高級中學教師之聘任，應依教師法之規定辦理；教師接受
      聘任後即享有一定之權利，並負有一定之義務，其應負義
      務中，有「依有關法令及學校安排之課程，實施教學活動
      」之義務；至高級中學兼行政職務教師之每週教學時數，
      則由該管主管教育行政機關（教育部）定之。又教育部依
      據高級中學法施行細則第15條訂定之「高級中等學校教師
      每週任課節數注意事項」（下稱任課節數注意事項）第2
      點規定，高級中等學校職業專業科目（含選修及專題製作
      ）專任教師每週任課節數為16節；第3點規定，高級中等
      學校兼行政職務教師每週任課節數「工業類各群科．．．
      等科主任」全科總班數3班以下者9節。上開注意事項第14
      點並規定「各校專任教師每週教學時數應依規定辦理，如
      有未依規定除追繳溢領鐘點費外，失職人員並予議處，本
      注意事項未規定事項，依其他有關法令之規定辦理。」末
      按，高級中學法第26條及其施行細則第19條規定「高級中
      學為推展校務，除法令另有規定外，得設各種委員會。」
      「高級中學依本法第二十六條規定設有學科教學研究委員
      會者，置召集人一人，負責協調教師進行研究、改進教材
      教法，推展教學活動，並得減少授課時數。」徵諸前揭任
      課節數注意事項第1點（明定該注意事項係依高級中學法
      施行細則第15條規定訂定）、第14點規定意旨，高級中等
      學校依據高級中學法第26條、同法施行細則第19條規定所
      設學科教學研究委員會而置之召集人，其減少之授課時數
      ，得由學校權衡校務實際情形，斟酌裁量。
（二）本件原告等為被告學校教師，於95學年度受聘兼任專門學
      程主任，比照科主任每週授課減授7節。嗣於96學年度，
      被告將學程主任改為學程召集人，原減授時數由7節調降
      為2節，並聘任原告等為該校96學年度專門職業學程「學
      程召集人」（原告甲○○、乙○○、丙○○、丁○○分別
      為機械技術、電子技術、電腦製圖、電機技術學程召集人
      ），期間自96年9月1日起至97年8月31日止之事實，業經
      兩造陳明，並有被告學校95學年度專門學程主任及學科召
      集人聘函、96學年度專門職業學程「學程召集人」聘函在
      卷可稽（本院卷第27、28頁）。原告訴訟意旨雖主張依「
      綜合高中實施要點」規定，應恢復渠等學程主任職稱，並
      依任課節數注意事項第2點、第3點、第6點規定，職業專
      業科目教師每週任課節數為16節，比照兼任科主任每週任
      課節數為9節，故學校自96年9月起應減授7節，卻僅減授2
      節，應補發其5節鐘點費等情。惟查，被告學校依據前揭
      高級中學法第20條第1項規定訂定之「國立南投高級中學
      組織規程」及95、96年度預算員額編制表（本院卷第140-
      144頁）並無「學程主任」之員額編制；而教育部90年10
      月26日台（九十）技（一）字第90130123號令發布之「綜
      合高級中學實施要點」（下稱實施要點）第6點第3款、第
      6款固有「普通高級中學辦理綜合高中課程者，『得置』
      學程主任，採任期制，由校長就專任教師中聘兼之。」「
      前項之設置組織規程及員額編制表，由各校擬定，報請各
      該主管機關核定之。前項學程主任及組長人員，比照同級
      兼任行政職務教師（組長或科主任）減少授課時數」規定
      ；其後以91年5月30日台（九一）技（一）字第91071494
      號令修正該要點，於第9點第3款、第6款亦明定「普通高
      級中學辦理綜合高中課程者，『得置』學程主任，採任期
      制，由校長就專任教師中聘兼之。」「前項之設置組織規
      程及員額編制表，由各校擬定，報請各該主管教育行政機
      關核定之。前項學程主任及組長人員，比照同級兼任行政
      職務教師（組長或科主任）減少授課時數。」95年7月3日
      以台技（一）字第0950074981號令修正發布該要點時，於
      第7點第2款、第5款仍有「各校『得置』學程主任，由校
      長就專任教師中聘兼之。但專門學程主任得由職業類科主
      任兼任。」「第二款學程主任及前款組長，比照同級兼任
      行政職務教師（組長或科主任）減少授課時數」之規定，
      綜觀上開實施要點訂定及修正沿革，雖一致規定綜合高級
      中學「得置」學程主任，然該要點既規定為「得置」，自
      係授權由各高級中學權衡校務實際情形，斟酌裁量是否設
      置「學程主任」之權限；且其設置，仍應依循高級中學法
      第20條第1項規定之法定程序，擬定其組織規程及員額編
      制表，報請各該主管教育行政機關核定後實施甚明。本件
      被告學校自91學年度起已無職業類科，依據上開91年5月
      30日修正實施要點9點第3款、第6款規定，設置學程主任
      ，並比照科主任減少授課時數7節，惟當時並未修正被告
      學校組織規程及設置學程主任員額編制表報請教育部核定
      。迄至96年8月間，被告考量學程主任未經正式納編，乃
      以96年8月15日投高教字第0960003242號函請教育主管機
      關釋示被告學校綜合高中專門學程主任減少授課時數及其
      設置之必要性、改置學程召集人之適法性；並著手在96年
      8月29日之校務會議中提案修正被告學校組織規程將學程
      主任納編。嗣因接獲教育部中部辦公室96年8月24日教中
      (二)字第0960583304號（書）函復，建請被告依實際辦理情
      形酌以設置學程主任或學程召集人，按該教育部中部辦公
      室95年10月3日召開之「國立高級中等學校教師兼課及人
      力配置會議」決議，有關兼任行政職務教師，其課程減授
      佔排課百分比，高級中學超過25%者應予緩議，而查被告
      學校95學年度課程減授百分比達33.67%，請依決議事項辦
      理等情。經被告學校權衡校務推動需要、考量學生人數、
      課程減授對排課之影響、教學資源等條件，以及9個專門
      學程，每學程皆僅有兩個班，且每年級各學程人數約18人
      至40人等狀況，被告校務會議認有關該校組織規程修正已
      無討論餘地，遂予否決。被告學校並於96年9月1日起正式
      決定將學程主任改為學程召集人，減授時數由7節調降為2
      節等各節，迭據被告於教育部中央申訴評議委員會申訴及
      本院訴訟程序中陳述甚詳，並有被告前揭96年8月15日投
      高教字第0960003242號函、97年1月28日投高教字第09700
      00090號函及教育部中部辦公室96年8月24日教中(二)字第09
      60583304號（書）函附於訴願卷與本院卷足稽。是被告衡
      酌前揭校務推動實際需要等情形，並考量原置之學程主任
      未經正式納編【即未修正被告學校組織規程及設置學程主
      任員額編制表報請教育部核定-此部分並參照教育部中部
      辦公室97年2月19日教中（二）字第0970501893號函說明
      二-附於本院卷第227頁】，法定程序尚有未備，並參酌高
      級中學法第26條及其施行細則第19條規定意旨，爰於96學
      年度將「學程主任」改為「學程召集人」，原減授時數由
      7節調降為2節，揆諸首開法令規定及說明，並無不合。原
      告既接受被告學校聘任為96學年度專門職業學程「學程召
      集人」，即有依有關法令及學校安排之課程實施教學活動
      之義務。又公立學校與教師間之聘任關係，核屬行政契約
      性質，既屬契約關係，則原告是否接受學校聘任為學程召
      集人，本得自由決定，亦難於接受被告學校聘任為學程召
      集人後，再要求變更職務名稱之理，原告上開主張，尚非
      可採，教育部中央教師申訴評議委員會駁回原告申訴，於
      法並無違誤，應予維持。從而，原告訴請被告學校應將原
      告之職務名稱由「學程召集人」更正為「學程主任」；並
      補發其等96學年度5節鐘點費即各給付原告每人82,000元
      ，暨各自97年7月1日起至清償日止按週年利率百分之五計
      算之利息，均無理由，應予駁回。
（三）本件事證已明，兩造其餘主張，均不影響本件判決之結果
      ，無庸審究，附此敘明。
六、據上論結，本件原告之訴為無理由，依行政訴訟法第195條
    第1項後段、第98條第1項前段、第104條、民事訴訟法第85
    條第1項前段，判決如主文。
中    華    民    國    97    年    11    月    11    日
                臺中高等行政法院第二庭
                          審判長法  官  胡  國  棟
                                法  官  許  武  峰
                                法  官  林  秋  華
以上正本證明與原本無異。
如不服本判決，應於判決送達後20日內向本院提出上訴書狀，其
未表明上訴理由者，應於提起上訴後20日內向本院提出上訴理由
書（須依對造人數附具繕本）；如於本判決宣示或公告後送達前
提起上訴者，應於判決送達後20日內補提上訴理由書（須附繕本
）。未表明上訴理由者，逕以裁定駁回。
中    華    民    國    97    年    11    月    11    日
                                書記官  蔡  逸  媚


司法院資訊處製作；財團法人民間司法改革基金會備份。
